【裁判字號】    88,自,316
【裁判日期】    890127
【裁判案由】    詐欺
【裁判全文】
臺灣士林地方法院刑事判決                          八十八年度自字第三一六號
    自  訴  人  乙○○○股份有限公司  設台北市○○○路二五六號一樓
    代  表  人  丁○○
    擔當訴訟人  臺灣士林地方法院檢察署檢察官
    被      告  丙○○更名為.
右列被告因詐欺案件，經自訴人提起自訴，及檢察官移送併案審理（八十八年度偵字
第九一二二號），本院判決如左：
    主  文
黃正男無罪。
    理  由
一、自訴意旨略以：被告丙○○（已更名為黃正男）原積欠自訴人乙○○○股份有限
    公司（下簡稱建昇公司）新台幣（下同）一百三十四萬八千二百六十元之貨款。
    竟意圖為自己免除利息及獲緩期清償之不法利益，於八十八年五月六日假意與自
    訴人建昇公司簽立和解書，使自訴人陷於錯誤而拋棄前揭貨款利息之請求權，並
    同意其分期償還債務。詎被告僅於八十八年五月間給付一萬元後，即未依該和解
    書之內容履行，迭經催討均置若罔聞，自訴人至此始悉受騙，因認被告涉犯刑法
    第三百三十九條第二項之詐欺得利罪嫌云云。
二、按非告訴或非請求乃論之罪，自訴人經合法傳喚無正當理由不到庭者，得不待其
    陳述而為判決，法院認有必要者，得通知檢察官擔當訴訟，刑事訴訟法第三百三
    十一條第一項後段、第二項分別定有明文。本件自訴人業經合法傳喚無故不到庭
    ，本院乃通知臺灣士林地方法院檢察署檢察官擔當訴訟，合先敘明。
三、又按犯罪事實應依證據認定之，無證據不得推定其犯罪事實。又不能證明被告犯
    罪者，應諭知無罪之判決，刑事訴訟法第一百五十四條、第三百零一條第一項分
    別定有明文。又事實之認定，應憑證據，如未能發現相當證據，或證據不足以證
    明，自不能以推測或擬制之方法，為裁判基礎；且認定事實所憑之證據，其為訴
    訟上證明，須達於通常一般人均不致有懷疑，而得確信其為事實之程度者，始得
    據為有罪之認定，倘其證明尚未達到此一程度而有合理之懷疑存在時，尚難為有
    罪之認定基礎。又按告訴人之告訴（自訴人亦同），係以使被告受刑事訴追為目
    的，是其陳述是否與事實相符，仍應調查其他證據以資審認；且認定不利之事實
    ，須依積極證據，苟積極證據不足為不利於被告事實之認定時，即應為有利於被
    告之認定，更不必有何有利之證據，最高法院三十年上字第八一六號、五十二年
    台上字第一三○○號、四十年台上字第八六號、七十六年台上字第四九八六號判
    例著有明文可資參照。再按，刑法第三百三十九條第二項之詐欺得利罪，係以使
    用詐術而圖得財產上不法之利益為構成要件，故加害人如有不法取得債權、免除
    債務、延期清償或提供勞務等財物以外之財產上不法利益之意思，實施詐欺行為
    ，被害人因此行為陷於錯誤而為財產上之處分，受有損害，始成立該罪。至於民
    事債務當事人間，若有未依債務本旨履行給付之情形，在一般社會經驗而言，原
    因非一，其因不可歸責之事由無法給付，或因合法得對抗他造主張抗辯而拒絕給
    付，甚至債之關係成立後，始行惡意延遲給付，皆有可能，非必出於自始無意給
    付之詐欺犯罪一端。又刑事被告依法不負自證無罪之義務，故在別無積極證據之
    情形下，自難違反刑事訴訟法第一百五十四條之規定，以被告單純債務不履行之
    狀態，推定被告自始即有不法所有之意圖而施用詐術。
四、自訴人認被告涉有前開詐欺得利犯行，無非以和解書、存證信函為其主要論據。
    然訊據被告雖坦承因積欠貨款簽立上開和解書等情，惟否認有何詐欺得利之犯行
    ，辯稱：伊因未按和解書履行，故於八十八年十二月十三日另與自訴人庭外達成
    和解，且開立三十二張本票交給自訴人，並已於同年十二月六日履行第一期款四
    萬八千二百六十元，又於同年月三十日清償第二期款四萬元，取回本票二紙，等
    語。
五、經查：被告上開所辯等情，業據其提出本票影本三十二紙、收據一紙附卷可稽，
    且確已按期清償兩期共八萬八千二百六十元，取回該本票二紙（票號第一○五四
    七六號、第0000000號，面額分別為四萬八千二百六十元、四萬元），此
    經本院核對該本票原本二紙無誤，而自訴人於本院調查時亦自承願撤回本件自訴
    （參見本院八十八年十二月二十日訊問筆錄），足見自訴人於被告依約履行前，
    僅消極未獲賠償，並未積極免除被告給付之義務，故與所謂施用詐術使人陷於錯
    誤之情形顯不相符，揆諸前揭規定及說明，與詐欺得利罪之構成要件尚屬有間，
    此外，復查無其他足資證明被告自始意圖不法所有之積極證據，應認本件僅係單
    純之民事債務糾葛，自訴人宜循民事程序請求救濟，不能僅因被告未如期履行債
    務，即遽認其有詐欺得利之犯行，既不能證明被告犯罪，依法應為無罪之判決。
六、臺灣士林地方法院檢察署八十八年十一月二十三日甲○監字第八八○三號函，檢
    送該署八十八年度偵字第九一二二號被告丙○○詐欺卷一宗，請求併案審理，經
    查該併案部分與本件自訴人自訴之事實完全相同，本院業予併案審理，附此敘明
    。
據上論斷，應依刑事訴訟法第三百四十三條、第三百三十一條第一項後段、第二項、
第三百零一條第一項，判決如主文。
本案經檢察官徐文豪到庭執行職務
中    華    民    國      八十九      年      一      月      二十七     日
                                  臺灣士林地方法院刑事第一庭
                                          法  官
右正本證明與原本無異。
如不服本判決，應於判決送達後十日內，向本院提出上訴狀。
                                          書記官
中    華    民    國      八十        年              月              日


司法院資訊處製作；財團法人民間司法改革基金會備份。
